臺灣高等法院刑事判決
109年度上訴字第1642號
上  訴  人  
即  被  告  王豐達



上列上訴人因詐欺等案件，不服臺灣臺北地方法院109年度審訴
字第196號，中華民國109年3月30日第一審判決（起訴案號：臺
灣臺北地方檢察署108年度偵字第28514號），提起上訴，本院判
決如下：
    主  文
原判決撤銷。
王豐達犯如附表「罪名及宣告刑」欄所示之罪，共貳罪，各處如
附表「罪名及宣告刑」欄所示之刑，應執行有期徒刑壹年肆月。
未扣案犯罪所得新臺幣伍仟元沒收，於全部或一部不能沒收或不
宜執行沒收時，追徵其價額。
    事  實
一、王豐達自民國108年10月17日起，經由社群網站臉書求職廣
    告，聯繫對方後，加入由真實姓名年籍均不詳、通訊軟體微
    信暱稱為「火雲邪神」之成年人及1名真實姓名年籍均不詳
    之成年男子等3人以上所組成，以實施詐術為手段，具有持
    續性、牟利性及結構性之詐欺犯罪組織集團，並受「火雲邪
    神」之管理及指揮，擔任從事提領詐欺贓款工作之車手，日
    薪為新臺幣（下同）5,000元至1萬元不等。其與該詐騙集團
    成年成員間，意圖為自己不法之所有，共同基於3人以上詐
    欺取財、違反洗錢防制法及參與犯罪組織等犯意聯絡，先由
    真實姓名年籍不詳之詐騙集團成年成員以不正方式，取得如
    附表一所示之金融帳戶提款卡及其密碼，再由詐騙集團成年
    成員，以如附表一所示之詐騙手法，向如附表一所示之人施
    用詐術，致如附表一所示之人陷於錯誤，依該詐騙集團成年
    成員指示，於如附表一所示之時間，將如附表一所示之款項
    匯入如附表一所示之金融帳戶內。嗣「火雲邪神」以微信聯
    繫王豐達，並由1名不詳詐騙集團成年男性成員將如附表二
    所示之金融帳戶提款卡交付予王豐達，及由「火雲邪神」告
    知王豐達提款卡密碼，由王豐達依指示，持該等提款卡，於
    如附表二所示之時間、地點，插入自動付款設備即自動櫃員
    機並輸入密碼，而接續領取如附表二所示之詐騙款項後，將
    款項放置於「火雲邪神」指定之地點，王豐達則因此獲取上
    開報酬。嗣經如附表一所示之人，發覺遭騙，報警處理，經
    警調閱監視器錄影畫面，及拘提王豐達到案，而悉上情。
二、案經廖弘偉、黃姿捷訴由臺北市政府警察局信義分局報告臺
    灣臺北地方檢察署檢察官偵查起訴。
    理  由
壹、證據能力
    本判決下列所援引之供述及非供述證據，均依法定方式取得
    ，並經本院於審判期日踐行合法調查，其中屬上訴人即被告
    王豐達（下稱被告）以外之人於審判外所為陳述者，檢察官
    、被告均表示不爭執其證據能力（見本院卷第74至75頁），
    且查無依法應排除其證據能力之情形，本院審酌各該陳述作
    成時之情況，認為適當，均得採為判決之基礎。
貳、實體部分
一、認定事實所憑之證據及認定理由
    上述犯罪事實，業據被告於警詢、偵查、原審及本院審理時
    均坦承不諱（見偵卷第29至49、185至187頁，原審卷第48、
    56至59頁，本院卷第78頁），核與證人即告訴人廖弘偉（見
    偵卷第79至82頁）、黃姿捷（見偵卷第118至119頁）及證人
    童星龍（見偵卷第83至85頁）於警詢中之證述相符，並有告
    訴人之受理刑事案件報案三聯單（見偵卷第86、87、117頁
    ）、內政部警政署反詐騙諮詢專線紀錄表（見偵卷第75、76
    、90、113、114頁）、受理詐騙帳戶通報警示簡便格式表（
    見偵卷第92、123頁）、金融機構聯防機制通報單（見偵卷
    第95、124、136頁）、金融帳戶交易明細（見偵卷第98至10
    0頁）、存摺封面及內頁影本（見偵卷第101至105頁）、手
    機內網路銀行轉帳紀錄擷圖照片（見偵卷第109至111頁）、
    自動櫃員機交易明細（見偵卷第144頁）、165專線提供之警
    示帳戶於ATM提領紀錄（見偵卷第51頁）、自動櫃員機監視
    器錄影畫面擷圖影像（見偵卷第61至67頁）、如附表一所示
    金融帳戶之開戶基本資料（見偵卷第207頁）、歷史交易明
    細（見偵卷第209頁）等在卷可稽。足徵被告之任意性自白
    與事實相符，堪予採信。是本件事證明確，被告犯行已堪認
    定，應依法論科。
二、論罪科刑
  ㈠按行為人以一參與詐欺犯罪組織，並分工加重詐欺行為，同
    時觸犯參與犯罪組織罪及加重詐欺取財罪，雖其參與犯罪組
    織之時、地與加重詐欺取財之時、地，在自然意義上非完全
    一致，然二者仍有部分合致，且犯罪目的單一，依一般社會
    通念，認應評價為一罪方符合刑罰公平原則，應屬想像競合
    犯，如予數罪併罰，反有過度評價之疑，實與人民法律感情
    不相契合。再者，加重詐欺罪係侵害個人財產法益之犯罪，
    其罪數計算，以被害人數、被害次數之多寡，決定其犯罪之
    罪數；核與參與犯罪組織罪之侵害社會法益，因應以行為人
    所侵害之社會全體利益為準據，認定係成立一個犯罪行為，
    有所不同。是以倘若行為人於參與犯罪組織之繼續中，先後
    加重詐欺數人財物，因行為人僅為一參與組織行為，侵害一
    社會法益，應僅就首次犯行論以參與犯罪組織罪及加重詐欺
    罪之想像競合犯，而其後之犯行，乃為其參與組織之繼續行
    為，為避免重複評價，當無從將一參與犯罪組織行為割裂再
    另論一參與犯罪組織罪，而與其後所犯加重詐欺罪從一重論
    處之餘地（最高法院107年度台上字第1066號判決同此意旨
    ）。
  ㈡核被告就如附表編號1所為，係犯刑法第339條之4第1項第2款
    之三人以上共同詐欺取財罪、組織犯罪防制條例第3條第1項
    後段之參與組織罪、洗錢防制法第14條第1項之洗錢罪；附
    表編號2則係犯刑法第339條之4第1項第2款之三人以上共同
    詐欺取財罪、洗錢防制法第14條第1項之洗錢罪。
  ㈢又被告與詐騙集團中真實姓名年籍不詳之「火雲邪神」及其
    他成年男女所屬之詐騙集團成員間有犯意聯結、行為分擔，
    並應依刑法第28條規定論以共同正犯。
  ㈣另被告與上開共同正犯對於附表編號1之被害人施行詐術，使
    同一被害人進行數次財產之處分，顯各係基於詐欺取財之單
    一目的而為接續之數行為，因侵害之法益各屬同一，且各行
    為相關舉措均係在密切接近之時間內實施完成，彼此獨立性
    極為薄弱，依一般社會健全觀念認難以強行分開，是在刑法
    評價上，應各視為一行為之接續施行，俱屬接續犯，而論以
    一罪。
  ㈤又被告如附表編號1所示參與本案詐欺犯罪組織、三人以上共
    同詐欺取財及洗錢之行為；如附表編號2之三人以上共同詐
    欺取財及洗錢之行為，均係目的單一，且有局部同一性，乃
    屬一行為觸犯數罪名之想像競合犯，應分別從一重論以三人
    以上共同欺取財罪處斷；被告所犯2罪，犯意個別、行為時
    間互異、被害法益不同，屬數罪併罰，應分論並處罪刑。
三、撤銷改判之理由
    原審以被告罪證明確，予以論罪科刑，雖非無見。惟：
  ㈠按刑法第339條之2第1項之以不正方法由自動付款設備取得他
    人之物罪，其所謂「不正方法」，係泛指一切不正當之方法
    而言，並不以施用詐術為限，例如以強暴、脅迫、詐欺、竊
    盜或侵占等方式取得他人之提款卡及密碼，再冒充本人由自
    動提款設備取得他人之物，或以偽造他人之提款卡由自動付
    款設備取得他人之物等等，均屬之。本案被告既坦承於108
    年10月17日，加入由真實姓名年籍均不詳、通訊軟體微信暱
    稱為「火雲邪神」之成年人及1名真實姓名年籍均不詳之成
    年男子等3人以上所組成，以實施詐術為手段，具有持續性
    、牟利性及結構性之詐欺犯罪組織集團，並受「火雲邪神」
    之管理及指揮，擔任從事提領詐欺贓款之車手工作不諱，其
    主觀上自知悉前開提款卡係循三人以上共同詐欺之不正方式
    取得，是被告此部分犯行，應屬刑法第339條之4第1項第2款
    之三人以上共同詐欺取財罪之階段行為，而不另論刑法第33
    9條之2第1項之以不正方法由自動付款設備取財罪（此為法
    條競合問題，此罪事實未縮減）。原判決及公訴意旨容有誤
    會。
  ㈡又本案被害人即告訴人廖弘偉，係受被告所屬詐騙集團成員
    ，以附表一編號1之詐騙手法施以詐術後，陷入錯誤而向其
    友人童星龍求援，並於108年10月28日，一同至花蓮縣○○鄉○
    ○路○段000○0號7-11姐妹門市，先向童星龍借款6萬元，於20
    時31分許及33分許，分別匯款49,985元、9,985元至附表所
    示詐騙集團使用之金融帳戶，而童星龍亦於20時54分轉帳29
    ,123元至同一帳戶，最後廖弘偉再向童星龍借款3萬元，並
    於21時1分許將29,985元存入同一帳戶，此期間廖弘偉與詐
    騙集團成員持續通話等情，業據廖弘偉與童星龍詳述在卷（
    見偵卷第80、83至84頁）。足見受詐欺而損失財物之被害人
    僅廖弘偉一人，童星龍係借款與受詐欺之廖弘偉，有對廖弘
    偉之消費借貸債權，尚非本件之被害人。原判決與公訴意旨
    誤將童星龍同列為被害人，亦有未恰（惟被告詐欺等事實並
    未縮減）。是被告上訴意旨請求從輕量刑雖無理由，然原判
    決既有前述違誤，即屬無可維持，自應由本院予以撤銷改判
    。爰以行為人之責任為基礎，並審酌被告素行，其正值青壯
    年，不循正當途徑賺取錢財，僅為貪圖不法利得，竟共同以
    詐術騙取無辜告訴人之金錢，且犯罪所生之危害程度非輕，
    並兼衡其犯罪之動機、目的、手段、分工、生活狀況、智識
    程度、被告因本案犯罪所得、犯後坦承犯行之態度，以及被
    害人所受損害、至今尚未賠償被害人等一切情狀，分別量處
    並定其應執行之刑均如主文第二項所示。
四、沒收之範圍及依據
  ㈠按二人以上共同犯罪，關於犯罪所得之沒收、追繳或追徵，
    改採沒收或追徵應就各人所分得者為之之見解。又所謂各人
    「所分得」，係指各人「對犯罪所得有事實上之處分權限」
    ，法院應視具體個案之實際情形而為認定：倘若共同正犯各
    成員內部間，對於不法利得分配明確時，固應依各人實際分
    配所得沒收；然若共同正犯成員對不法所得並無處分權限，
    其他成員亦無事實上之共同處分權限者，自不予諭知沒收；
    至共同正犯各成員對於不法利得享有共同處分權限時，則應
    負共同沒收之責。至於上揭共同正犯各成員有無犯罪所得、
    所得數額，係關於沒收、追繳或追徵標的犯罪所得範圍之認
    定，因非屬犯罪事實有無之認定，並不適用「嚴格證明法則
    」，無須證明至毫無合理懷疑之確信程度，應由事實審法院
    綜合卷證資料，依自由證明程序釋明其合理之依據以認定之
    （參最高法院104年度台上字第3937號判決同此意旨）。據
    此，被告僅擔任詐騙集團中之取款車手，且已將如附表二所
    示取得之現款共14萬9040元（20,005*7+9,005，原審誤載為
    14萬9940元，應予更正）部分均交付詐騙集團成員，業經被
    告供認在卷（見偵卷第186頁），又並無證據足資認定被告
    對上開詐得財物與所屬詐騙集團成員間有事實上共同處分權
    限，如將詐騙集團犯罪所得14萬9040元（原審誤載為14萬99
    40元，應予更正），全由被告負擔，將之宣告沒收，或予追
    徵價額，顯屬過苛，爰依刑法第38條之2第2項規定及上開最
    高法院判決說明，不予宣告沒收。
  ㈡另被告於警詢就每次行詐騙行為可得之利潤，係陳稱「『火雲
    邪神』一天讓我領5,000元」等語（見偵卷第45頁）。準此，
    基於「罪證有疑，利歸被告」之原則，而認被告本案犯罪所
    得為5,000元（被告108年10月28日實施提領行為所獲得之利
    潤），屬刑法第38條之1第4項所稱違法行為所得，雖未扣案
    ，仍得依同條第1項前段規定宣告沒收之，且依同條第3項規
    定諭知於全部或一部不能沒收或不宜執行沒收時，追徵其價
    額。
五、不予宣告強制工作之理由
    本案被告雖係犯組織犯罪條例第3條第1項後段之參與犯罪組
    織罪，惟徵諸「本於法律合憲性解釋原則，依司法院釋字第
    471號關於行為人有無預防矯治其社會危險性之必要，及比
    例原則等與解釋意旨不相衝突之解釋方法，為目的性限縮，
    對犯該條例第3條第1項之參與犯罪組織罪者，視其行為之嚴
    重性、表現之危險性、對於未來行為之期待性，以及所採措
    施與預防矯治目的所需程度，於有預防矯治其社會危險性之
    必要，且符合比例原則之範圍內，由法院依該條例第3條第3
    項規定，一併宣告刑前強制工作」（最高法院刑事大法庭10
    8年度台上大字第2306號裁定意旨參照）。是其於本案犯行
    所顯現之行為嚴重性及表現危險性均尚屬非重，另參酌被告
    於本案犯參與犯罪組織之行為前，並無因刑事財產犯罪經法
    院判處罪刑而入監執行乙節，有本院被告前案紀錄表在卷可
    佐（見本院卷第35至39頁），則其於執行主文所示之刑後，
    應已足令其產生警惕，而達預防再犯及矯治之效，故本件尚
    無宣告強制工作之必要，附此敘明。
據上論斷，應依刑事訴訟法第369條第1項前段、第364條、第299
條第1項前段，洗錢防制法第14條第1項，組織犯罪防制條例第3
條第1項後段，刑法第11條前段、第28條、第339條之4第1項第2
款、第55條前段、第51條第5款、第38條之1第1項前段、第3項、
刑法施行法第1條之1第1項，判決如主文。
本案經檢察官李叔芬到庭執行職務。
中　　華　　民　　國　　109　年　　8　　月　　11　　日
                  刑事第二十庭審判長法　官  王復生
                                    法　官  遲中慧
                                    法　官  陳春秋
以上正本證明與原本無異。
如不服本判決，應於收受送達後20日內向本院提出上訴書狀，其
未敘述上訴之理由者並得於提起上訴後20日內向本院補提理由書
（均須按他造當事人之人數附繕本）「切勿逕送上級法院」。
                                    書記官  周彧亘
中　　華　　民　　國　　109 　年　　8 　　月　　11　　日
附錄：本案論罪科刑法條全文
洗錢防制法第14條
有第2條各款所列洗錢行為者，處7年以下有期徒刑，併科新臺幣
500萬元以下罰金。
前項之未遂犯罰之。
前二項情形，不得科以超過其特定犯罪所定最重本刑之刑。

組織犯罪防制條例第3條
發起、主持、操縱或指揮犯罪組織者，處3年以上10年以下有期
徒刑，得併科新臺幣1億元以下罰金；參與者，處6月以上5年以
下有期徒刑，得併科新臺幣1千萬元以下罰金。但參與情節輕微
者，得減輕或免除其刑。
具公務員或經選舉產生之公職人員之身分，犯前項之罪者，加重
其刑至二分之一。
犯第1項之罪者，應於刑之執行前，令入勞動場所，強制工作，
其期間為3年。
前項之強制工作，準用刑法第90條第2項但書、第3項及第98條第
2項、第3項規定。
以言語、舉動、文字或其他方法，明示或暗示其為犯罪組織之成
員，或與犯罪組織或其成員有關聯，而要求他人為下列行為之一
者，處3年以下有期徒刑，得併科新臺幣3百萬元以下罰金：
一、出售財產、商業組織之出資或股份或放棄經營權。
二、配合辦理都市更新重建之處理程序。
三、購買商品或支付勞務報酬。
四、履行債務或接受債務協商之內容。
前項犯罪組織，不以現存者為必要。
以第5項之行為，使人行無義務之事或妨害其行使權利者，亦同
。
第5項、第7項之未遂犯罰之。

中華民國刑法第339條之4
犯第339條詐欺罪而有下列情形之一者，處1年以上7年以下有期
徒刑，得併科1百萬元以下罰金：
一、冒用政府機關或公務員名義犯之。
二、三人以上共同犯之。
三、以廣播電視、電子通訊、網際網路或其他媒體等傳播工具，
    對公眾散布而犯之。
前項之未遂犯罰之。
附表:
編號 被害人 犯罪事實 詐騙集團使用之金融帳戶 匯款金額 罪名及宣告刑 1 廖弘偉 如後述附表一編號1所示 中華郵政公司000-00000000000000 119,078元（49,985元+9,985元+29,123元+29,985元） 王豐達犯三人以上共同詐欺取財罪，處有期徒刑壹年貳月。 2 黃姿捷 如後述附表一編號2所示 中華郵政公司000-00000000000000 29,985元 王豐達犯三人以上共同詐欺取財罪，處有期徒刑壹年。 
附表一:
編號 被害人 詐騙手法 被害人匯(付)款時間 匯款金額(新臺幣) 轉入帳戶（下述帳戶申設人所涉詐欺部分，由警另行移送偵辦） 1 廖弘偉(有提出告訴) 詐騙集團成員於108年10月28日18時12分許，撥打電話予廖弘偉，假冒為護唇膏賣家，向廖弘偉佯稱：因公司操作錯誤，誤將其申請為高級會員，需付款取消云云，致廖弘偉陷於錯誤，向童星龍借款，並依指示匯款至右列帳戶。 108年10月28日20時31分許 4萬9,985元 王克偉所申設中華郵政股份有限公司郵局帳號000-00000000000000（下稱王克偉上開郵局帳戶)    108年10月28日20時33分許 9,985元     108年10月28日20時54分許 2萬9,123元     108年10月28日21時1分許 2萬9,985元  2 黃姿捷（有提出告訴） 詐騙集團成員於108年10月28日18時8分許，撥打電話予黃姿捷，假冒為明洞國際購物平臺客服人員，向黃姿捷佯稱：須解除會員才不致遭扣款，須依指示操作匯款云云，致黃姿捷陷於錯誤，依指示匯款至右列帳戶。 108年10月28日20時33分許 2萬9,985元 王克偉上開郵局帳戶 
附表二:
被害人 被告提款時間 被告提款地點、ATM所屬金融機構 被告提款金額（新臺幣） 使用之金融帳戶 廖弘偉、黃姿捷 108年10月28日21時14分許 臺北市○○區○○○路0段000號（第一商業銀行永春） 2萬0,005元 王克偉上開郵局帳戶  108年10月28日21時15分許  2萬0,005元   108年10月28日21時15分許  2萬0,005元   108年10月28日21時16分許  2萬0,005元   108年10月28日21時16分許  2萬0,005元   108年10月28日21時17分許  2萬0,005元   108年10月28日21時17分許  2萬0,005元   108年10月28日21時18分許  9,005元